臺灣桃園地方法院民事判決　九十二年度簡上字第七三號
　　上　訴　人　　乙○○
　　訴訟代理人　　林清漢律師
　　複　代理人　　丙○○
　　被　上訴人　　甲○○
右當事人間請求給付會款事件，上訴人對於中華民國九十一年十二月四日本院中壢簡
易庭九十一年度壢簡字第八七八號第一審判決提起上訴，經本院於民國九十三年四月
一日言詞辯論終結，判決如左：
    主      文
上訴駁回。
第二審訴訟費用由上訴人負擔。
    事      實
壹、上訴人方面：
一、聲明：(一)原判決廢棄，(二)右廢棄部分，被上訴人應給付上訴人新台幣（下同）四
    十萬七千元，及自起訴狀繕本送達被上訴人翌日起至清償日止，按年息百分之五
    計算之利息。
二、陳述：除與原審判決書所載者相同茲予引用外，補稱：
  (一)查被上訴人於民國（下同）八十六年十月五日參加由上訴人召募之互助會，該會
    會首連同會員合計共四十五名，每會二萬元，採內標制（上訴人誤載為外標制）
    ，底標為二千元，會期自八十六年十月五日起至八十九年十二月五日止，每月五
    日開標，又因會員人數眾多，故自八十七年起各於每年六月二十日、十一月二十
    日加標。被上訴人參加系爭合會兩會，分別於八十七年三月五日（即第六會）及
    十月五日（即第十四會）得標，其中第六會得標後，自八十七年十一月五日起即
    未繳交會錢，經催討後，被上訴人陸續清償五千、三千及二千元不等之金額，合
    計尚積欠四十萬七千元會款未還。爰依互助會之法律關係起訴如聲明。
  (二)原審判決以本件互助會之會首應為禮億實業股份有限公司（下稱禮億公司）而非
    上訴人，駁回上訴人之訴，然上訴人為禮億公司之實際負責人，以自己名義招募
    本件互助會，主導開標程序及收取會款，故本件互助會會首應為上訴人非禮億公
    司。退步言，本件縱如原審所稱互助會會首為禮億公司，今禮億公司已將系爭債
    權讓與上訴人，上訴人自得以自己名義提起本件訴訟。
  (三)被上訴人自八十七年十一月五日後，屢經上訴人催討會款，始告知前開第六會為
    訴外人黃美麗所有，並要求上訴人共同向黃美麗催討會款，惟被上訴人與訴外人
    黃美麗間內部關係非上訴人於訂立互助會契約時所得知悉，上訴人亦不同意債務
    由黃美麗承擔，被上訴人上開所辯不得拘束上訴人。另被上訴人提出第一商業銀
    行存款存根聯，固記載係以黃美麗名義於八十九年十月三十一日匯款二千元至上
    訴人帳戶內，然此筆匯款係上訴人催討被上訴人給付會款後，被上訴人始清償之
    款項，至於何以用訴外人黃美麗之名義匯款，上訴人並不知悉，況依銀行實務並
    未核對匯款人身分，是雖匯款單上書寫匯款人為黃美麗，未必即為黃美麗所匯，
    且縱為黃美麗所匯，其與被上訴人內部關係如何，非上訴人所能知悉，被上訴人
    前開辯稱，顯非有理。
  (四)再查證人黃美麗固於鈞院審理中具結證稱，伊確有去標會，並取得半數約二十萬
    元左右之標金，及被上訴人於原審提出記載「茲收到甲○○小姐轉交八十七年三
    月五日得標乙○○為會首之得標款」之收據係伊出具的等語，但查該八十七年三
    月五日互助會簿得標記錄註記欄下有被上訴人簽名，足見標會係由被上訴人為之
    ，絕無以黃美麗名義標會情事，被上訴人仍為此一互助會契約之當事人，依約自
    應給付會款。
  (五)被上訴人另提出內容略以：「茲收甲○○代付黃美麗會錢貳萬元整禮億實業（股
    ）公司88.2.10乙○○」之收據一紙，此收據書寫筆跡與原審卷附互助會會簿及
    原審卷宗第十七頁由上訴人親自到庭後收受繕本之簽名筆跡、筆順、力道由肉眼
    即可辨識非上訴人所書寫，退步言之，雖上訴人不否認前開文書形式，但該收據
    簽署日期為八十八年二月十日，係被上訴人不再繳交會款之後，因被上訴人辯稱
    此會非其所有，上訴人為保全對黃美麗之催討權利，始書寫上開文字，倘前開互
    助會（即第六會）果為訴外人黃美麗所有，被上訴人無須負任何民事責任，又何
    須代付會款？是縱該會為黃美麗所有，亦係被上訴人與黃美麗間內部關係，被上
    訴人不得之對抗上訴人。
三、證據：援用原審之立證方法外，另提出債權讓與同意書、公司變更登記事項卡、互
    助會簿各一份為證。
貳、被上訴人方面：
一、聲明：請求駁回上訴。
二、陳述：除與原審判決書所載者相同茲予引用外，補稱：被上訴人有參加會單載明
    會首為禮億公司之互助會一會，上訴人並非該互助會契約之會首，自不得以上訴
    人個人名義請求被上訴人給付會款。另被上訴人之會係於八十七年十月五日（即
    第十四會）得標，除前幾期是用現金交付會款外，其餘各期死會款都有開立支票
    繳付，至上訴人所稱系爭於八十七年三月五日得標之會，係屬另一會員黃美麗所
    有，被上訴人僅係因上訴人說找不到黃美麗才由被上訴人代為簽收會款而已，被
    上訴人雖因與黃美麗係舊識曾代墊部分會錢，惟此會既是訴外人黃美麗所有，其
    於取得會款後未按期繳納會錢，上訴人自應向黃美麗求償方屬正當，其要求被上
    訴人給付會款為無理由。
三、證據：援用原審之立證方法外，另提出本票、付款明細表、匯款單各一份為證，
    並聲請訊問證人黃美麗。
    理      由
一、本件上訴人起訴主張：被上訴人於八十六年十月五日參加由上訴人召募之互助會
    二會，該會會首連同會員合計四十五名，每會二萬元，採內標制，底標為二千元
    ，會期自八十六年十月五日起至八十九年十二月五日止，每月五日開標，並自八
    十七年起於每年六月二十日、十一月二十日各加標一會，被上訴人已分別於八十
    七年三月五日及同年十月五日得標，其中三月五日標得之會款自八十七年十一月
    五日起即未繳交會錢，被上訴人尚積欠四十萬七千元之會款未還，茲依互助會及
    債權讓與之法律關係，請求被上訴人給付會款四十萬七千元，及自起訴狀繕本送
    達被上訴人之翌日起至清償日止，按年息百分之五計算之利息。被上訴人則以：
    上開互助會會首係禮億公司，非上訴人個人，且被上訴人僅參加一會，已於八十
    八年十月五日得標，並依約定繳付死會會款至系爭互助會會期終止，另一於八十
    八年三月五日得標之會員乃訴外人黃美麗，被上訴人只是代收會款，上訴人向被
    上訴人請求此部分死會款為無理由等語置辯。則本件爭執要點應為：(一)系爭互助
    會會首為何人？上訴人可否據以提起本件訴訟？(二)被上訴人究參加幾會？該八十
    七年三月五日得標之會係被上訴人所有抑或訴外人黃美麗所有？茲分述如下。
二、查上訴人原為訴外人禮億公司之法定代理人，系爭互助會會首為禮億公司，並非
    上訴人，業據上訴人於原審審理中自承在卷（見原審九十一年十月九日言詞辯論
    筆錄），並有上訴人、被上訴人各自提出之互助會會簿存原審卷可參（原審卷第
    十八頁、二十一頁），足認系爭互助會會首應為禮億公司無訛。而按債權為特定
    人間權利義務關係，僅債權人得向債務人請求給付，又我國民法就法人性質採實
    在說，認法人乃自然人以外之權利義務主體，具有權利能力及行為能力，雖法人
    之組織本身不能為法律行為，必須由代表機關之自然人即法定代理人代為法律行
    為，然該法定代理人與法人本身尚非同一法律上權利主體，故法人與他人間權利
    義務關係，該法人之法定代理人尚不能以自己名義請求他人給付，準此，本件上
    訴人以其為禮億公司之實際負責人，係由其招募系爭互助會、主持開標、收取會
    金等節，主張其方為系爭互助會會首而得依互助會之法律關係請求被上訴人給付
    會款云云，顯屬無據。惟按債權人除當事人間有特約或該債權性質不得讓與、扣
    押之情形外，得將債權讓與第三人；又債權之讓與，非經讓與人或受讓人通知債
    務人，對於債務人不生效力。民法第二百九十四條第一項、第二百九十七條第一
    項分別定有明文。系爭互助會會首雖為禮億公司，但禮億公司已於本件訴訟進行
    中之九十二年九月一日將對被上訴人之系爭四十萬七千元會款債權讓與上訴人，
    有上訴人提出被上訴人不爭執真正之債權讓與同意書存卷可按，上訴人且已於本
    院九十二年十月二十八日準備程序當庭通知被上訴人債權讓與之事實，並將該債
    權讓與同意書提示予被上訴人觀覽，則禮億公司對被上訴人之系爭互助會債權應
    已合法讓與上訴人，從而，上訴人基於債權讓與及互助會之法律關係，提起本件
    訴訟，即有所本。
三、再按當事人主張有利於己之事實者，就其事實有舉證之責任。民事訴訟法第二百
    七十七條前段定有明文。又請求履行債務之訴，除被告自認原告主張債權發生原
    因之事實外，應先由原告就其主張此項事實，負舉證之責任；如原告於其主張之
    起訴原因，不能為相當之證明，而被告就其抗辯事實，已有相當之反證者，當然
    駁回原告之訴。最高法院四十三年台上字第三七七號、二十年上字第二四六六號
    判例可資參照。本件上訴人起訴主張被上訴人參加系爭互助會二會，但被上訴人
    僅承認參加一會，否認八十七年三月五日得標之會為其所有，按之首揭舉證責任
    分配原則，自應先由上訴人就此權利根據事項負證明之責。經查，上訴人就其主
    張上開事實，固據其提出記載各次得標記錄，且經被上訴人於八十七年三月五日
    及同年十月五日得標註記下簽名之互助會簿一份為證，惟被上訴人抗辯其於八十
    七年三月五日得標註記下簽名僅是代黃美麗收受該次得標會款而已等語，而觀之
    該互助會簿記載，係按得標順序由上訴人記載姓名、開標金額、得標時間、應付
    標金金額後，再由與前所記載姓名相同或不同之人於備註欄簽名，則依該互助會
    簿記載形式，應認簽名於備註欄所表彰者僅係領得會款之意；又依被上訴人於原
    審提出上訴人不爭執真正之上訴人交付被上訴人收執之互助會簿記載，系爭互助
    會連會首在內計有四十五會，其中被上訴人僅參加一會，為編號第二十六號會員
    ，另訴外人黃美麗亦參加一會，為編號二十七號會員，上訴人雖堅稱該會簿記載
    「黃美麗」及「甲○○」二會均係被上訴人所有云云，然證人黃美麗到庭具結證
    稱，她有加入系爭互助會一會，有去標會，標得會款因上訴人一直找不到她，所
    以交給被上訴人再轉交給她，又因與被上訴人間有其他債務糾紛，所以標金一部
    分還被上訴人，自己取走約二十餘萬元，死會款剛開始是由她拿現金給被上訴人
    轉交上訴人，有幾次是被上訴人代墊，後因被上訴人支付不起，上訴人來找她，
    她曾幾次拿五千元到上訴人公司去給上訴人，但從未將此會讓給被上訴人或與之
    共有此會，現還欠上訴人會款未還等語，以證人黃美麗與兩造並無何特殊親誼故
    舊關係，且其證述事實尚於己不利，衡情常人應無必要甘冒觸犯刑事偽證罪之危
    險而為虛偽證言，致背負原與己無涉之債務，故堪信證人黃美麗證詞為真實可採
    。上訴人既不爭執被上訴人已繳清八十七年十月五日得標該會應付之死會款（本
    院九十二年十月二十八日準備程序筆錄），又未能說明如該「黃美麗」及「甲○
    ○」之會均屬被上訴人所有，何以允許被上訴人以二名字入會，並允由訴外人黃
    美麗參加投標等情，足認被上訴人抗辯伊與訴外人黃美麗各參加系爭互助會一會
    ，八十七年十月五日之會係由伊得標，八十七年三月五日之會則係黃美麗得標，
    伊僅是代理黃美麗簽收會款等節為真。
四、綜上所述，被上訴人僅參加訴外人禮億公司任會首之互助會一會，係於八十七年
    十月五日得標，八十七年三月五日得標該會互助會則為訴外人黃美麗所有，已如
    前述，則與訴外人禮億公司間尚存有互助會之債權債務關係者，應為訴外人黃美
    麗而非被上訴人，從而，上訴人受讓禮億公司之債權而依據債權讓與及互助會之
    法律關係，請求被上訴人給付積欠會款四十萬七千元，及自起訴狀繕本送達被上
    訴人之翌日起至清償日止，按年息百分之五計算之利息，為無理由，應予駁回。
    原審為上訴人敗訴之判決，並駁回其假執行之聲請，理由雖有不同，惟結論並無
    二致，上訴意旨指摘原判決不當，求予廢棄改判，為無理由，應予駁回其上訴。
五、本件判決之基礎已臻明確，兩造其餘之攻擊防禦方法及舉證，經審酌核於判決結
    果不生影響，爰不一一論述，併此敘明。
六、據上論結，本件上訴為無理由，依民事訴訟法第四百三十六條之一第三項、第四
    百四十九條第二項、第七十八條，判決如主文。
中　　　華　　　民　　　國　　九十一　　年　　　四　　　月　　 十五 　　日
                            臺灣桃園地方法院民事第二庭
~B審判長法官　邱瑞祥
~B法　　　官　張震武
~B法　　　官　管靜怡
右為正本係照原本作成
本判決不得上訴
中　　　華　　　民　　　國　　九十三　　年　　　四　　　月　　 十五 　　日
~B法院書記官　許家慧
